臺灣新竹地方法院民事判決　九十一年度小上字第九號
　　上　訴　人　乙○○
　　　　　　　　甲○○○
　　法定代理人　詹宣勇
右當事人間請求返還消費借貸款事件，上訴人對於中華民國九十一年三月六日本院竹
東簡易庭九十一年竹東小字第二０號第一審判決提起上訴，本院判決如左：
    主      文
上訴駁回。
第二審訴訟費用新台幣柒佰拾肆元由上訴人連帶負擔。
    事實及理由
一、按小額程序之第二審判決，如依上訴意旨足認為無理由者，得不經言詞辯論；又
    第二審法院認上訴為無理由者，應為駁回之判決，民事訴訟法第四百三十六條之
    二十九第二款及第四百三十六條之三十二第二項準用四百四十九條第一項分別定
    有明文。
二、查本件係屬小額訴訟，而上訴人提起上訴時，係以原審判決違反證據法則而有違
    背法令為理由，並於上訴狀加以指摘，故已具備就小額事件提起上訴之合法要件
    ，合先敘明。
三、本件上訴意旨略以：上訴人否認被上訴人主張上訴人之子陳柏印有申辦信用卡之
    事實，被上訴人雖有提出信用卡申請書及陳柏印向被上訴人申請開戶之印鑑卡為
    證，惟原審因以肉眼無法判斷前開印鑑卡與信用卡申請書上「陳柏印」之簽名是
    否為同一人所為，乃送法務部調查局進行筆跡鑑定，惟據該局函覆無法比對，是
    原審原應依民事訴訟法第二百七十七條「當事人主張有利於己之事實負舉證責任
    」之規定，命被上訴人再提出相關證據，如無法提出，即應為被上訴人敗訴之判
    決，惟原審逕自以肉眼比對而認定前開簽名均為上訴人之子陳柏印所親為，此舉
    顯有違一般採證法則。蓋本件既因肉眼無法比對始送法務部調查局鑑定，而該局
    亦無法進行比對，則此無法以肉眼比對之證據，原審卻逕自肉眼判斷簽名同一與
    否而為判決基礎，是該判決即有不適用法則或適用不當而違背法令之情形，為此
    請求廢棄原判決，而駁回被上訴人在第一審之訴及假執行之聲請云云。
四、按鑑定為一種調查證據之方法，法院對於系爭之物認有選定鑑定人鑑定之必要，
    自可依法實施鑑定，若對於通常書據之真偽，認為自行核對筆跡已足為判別時，
    則為程序簡便起見，自行核對筆跡即以其所得心證據為判斷，而未予實施鑑定程
    序，亦難指為違法（最高法院十九年度上字第二一八九號判例、三十九年度台上
    字第九五四號判決意旨參照）。是判斷文書之真偽、異同，原非以鑑定為必要之
    方法，而法院為核對筆跡，本即為調查證據方法之一種，如本於核對之結果，依
    其心證而為判斷，亦不得認為違法。
五、查本件因上訴人否認其子陳柏印有向被上訴人申請信用卡，被上訴人乃另提出陳
    柏印向該公司申請開立存款帳戶之印鑑卡，以供比對，並向原審聲請送鑑定，原
    審始依被上訴人之聲請送請法務部調查局進行筆跡鑑定等情（見原審卷九十年十
    月十二日調解程序筆錄），足見原審並非因無法判斷比對而主動依職權送請鑑定
    自明；上訴人辯稱本件係因原審以肉眼無法判斷前開印鑑卡與信用卡申請書上「
    陳柏印」之簽名是否為同一人所為，乃送法務部調查局進行筆跡鑑定云云，自不
    足採。次查原審依被上訴人之聲請將陳柏印之前開印鑑卡與信用卡申請書原件送
    請法務部調查局鑑定其筆跡是否相符之前，亦曾通知上訴人提出陳柏印生前所遺
    留之文書、信件，惟因上訴人具狀表明陳柏印生前之文書、信件均已燒毀殆盡等
    情，嗣法務部調查局乃以因送鑑定供比對之樣本數量過少，不足與前開信用卡申
    請書上之簽名進行筆劃特徵分析比對，因而難以進行鑑定等情，此有法務部調查
    局九十年十月二十六日（九０）陸（二）字第九００七一五三一號函附於原審卷
    可考；從而原審因前開法務部調查局以樣本過少不足比對之情形下，乃本諸事實
    審法院之職權，以肉眼比對前開存款印鑑卡與信用卡申請書上「陳柏印」簽名，
    認為二者之運筆筆順、字形、字跡大小極盡相似，復審酌系爭信用卡係於八十五
    年六月間即申請，自開卡迄今有陸續多次劃撥繳款之紀錄，而直至八十八年一月
    六日為止之事實，認倘若系爭信用卡係他人偽冒申請，當不至如此等情，因而認
    定被上訴人主張上訴人之被繼承人陳柏印確有申請系爭信用卡並積欠消費款等情
    為真實，業說明其何以為前開認定之理由及依據，亦即就其心證之形成及證據之
    採酌均有所表明；而本院上訴審就卷附之前開信用卡申請書、印鑑卡上「陳柏印
    」之簽名加以比對，確有其極相似之處，加以系爭信用卡消費及繳款情形（最後
    消費款為八十七年十一月七日，繳款日為八十八年一月六日），而陳柏印則係於
    八十八年二月一日死亡，兩相對照，亦屬相符；且衡諸一般冒用他人名義申請信
    用卡之人，在獲得發卡銀行核發開卡使用後，衡情會在短期間即多次消費，並將
    信用卡刷爆，且不會長期均繳付消費款之情形，而依據系爭信用卡之消費明細，
    消費之金額、次數均屬合理，而繳款情形亦屬正常，是原審依被上訴人所提出之
    各項證據，認陳柏印為申請系爭信用卡之人，亦合於經驗法則及論理法則，尚無
    上訴人所稱有違背證據法則之情事。
六、又按當事人主張有利於己之事實負舉證責任，民事訴訟法第二百七十七條固有明
    文；然法院所以責令當事人一方負舉證之責者，係就當事人兩造間爭執之事實，
    斟酌全辯論意旨及調查證據之結果，仍無法依自由心證判斷事實之真偽時，因法
    院不能以此為由拒不判決，是將此事實真偽不明之不利益，歸由當事人一方負擔
    ，而下判決。由此以觀，倘法院依全案之證據及辯論意旨判斷，系爭事實已明，
    即無要求當事人舉證之必要。本件上訴人之被繼承人陳柏印有向被上訴人申請信
    用卡並啟用消費之事實，依前開所述，原審認就當事人即上訴人所提出之證據已
    達得自由心證認定之程度，是本件事實並未陷於真偽不明，自無再令被上訴人提
    出其他證據資料之必要，是上訴人主張原審無使被上訴人負舉證責任顯有違法云
    云，亦不足採。
七、綜上所述，本件原審所為之認定並無違法之處，上訴人指摘之各項，依其上訴意
    旨均顯屬無理由，本院自得不經言詞辯論程序，逕為判決。
八、據上論結，本件上訴為無理由，依民事訴訟法第四百三十六條之二十九第二款、
    第四百三十六條之三十二第一項、第二項、第四百三十六條之十九第一項、第四
    百四十九條第一項、第八十五條第二項，判決如主文。
中　　　華　　　民　　　國　　九十一　　年　　　七　　　月　　  十七　　日
                                  臺灣新竹地方法院民事第一庭
~B審判長法官　蔡孟芳
~B法　　　官　黃美文
~B法　　　官　李承訓
右為正本係照原本作成。
不得上訴。
~B法院書記官　吳玉蘭
中　　　華　　　民　　　國　　九十一　　年　　　七　　　月　　  十七　　日
